【裁判字號】    88,上,1612
【裁判日期】    891011
【裁判案由】    返還不當得利
【裁判全文】
臺灣高等法院民事判決  八十八年度上字第一六一二號
    上  訴  人  乙○○
    訴訟代理人  費業勤
    被  上訴人  甲○○
    訴訟代理人  黃博學  律師
右當事人間請求返還不當得利事件，上訴人對於中華民國八十八年十月二十九日臺灣
臺北地方法院八十七年度訴字第四三一一號第一審判決提起上訴，本院判決如左：
    主    文
上訴駁回。
第二審訴訟費用由上訴人負擔。
    事    實
甲、上訴人方面：
壹、聲明：求為判決：
一、原判決廢棄。
二、被上訴人應給付上訴人新台幣（下同）二百五十萬元及自民國（下同）八十四年
    六月二十九日起至清償日止，按年息百分之五計算之利息。
三、願供擔保請准宣告假執行。
貳、陳述：除與原判決記載相同部分，茲予引用外，並補稱：
一、按向第三人清償債務，經債權人承認者，其清償即生效力，民法第三百十條第二
    款定有明文，至其為事前承認，或事後承認，皆所不問，上訴人對於訴外人詠諄
    工程股份有限公司（下稱詠諄公司）已匯入被上訴人帳戶之二百五十萬元，承認
    係清償上訴人之債務，依法即發生清償之效力，訴外人詠諄公司與上訴人間債之
    關係即告消滅，復二人均未請求法院做裁判，原審竟認上訴人與詠諄公司間之債
    務未清償以資作為裁判之基礎，於法自有未合。
二、上訴人自起訴始即一貫主張詠諄公司之債務已清償，但所償還之借款為被上訴人
    不當得利，以及債務人詠諄公司為被上訴人所騙，誤信其為上訴人之特別助理，
    而依其要求，將借款匯入被上訴人之帳戶內，即屬善意，上訴人承認其債務已清
    償，不違常理。
三、被上訴人亦承稱領取該借款後，已代上訴人支付租金款項，故其亦主張債務人詠
    諄公司已清償該借款，上訴人已受領，故兩造就訴外人詠諄公司已清償上訴人之
    債務之事實，並無爭議。
四、本件被上訴人所受利益二百五十萬元確係來自上訴人之借款債權，訴外人詠諄公
    司係債務人，其將借款匯入被上訴人之帳戶既係清償上訴人之債務，則非屬受有
    損害，亦非受有利益，上訴人自無理由向詠諄公司追訴，被上訴人受利益之二百
    五十萬元乃屬上訴人之借款，故被上訴人實為受有利益之人，而致上訴人受有損
    害，原判決認不當得利之法律關係存在於被上訴人與詠諄公司之間，與事實相背
    。
五、被上訴人雖又辯稱該借款已用於代上訴人支付彥欣企業股份有限公司（下稱彥欣
    公司）之租金云云，惟查，上訴人並未積欠任何人租金，而彥欣公司係登記之股
    份有限公司，上訴人亦無義務替公司付款，且彥欣公司之屋主為劉柭樟而非劉福
    義，且詠諄公司匯款時間與被上訴人代付租金之時間亦不相符，其所辯自不足取
    。
六、至被上訴人另又辯稱借款二百五十萬元係用於代上訴人繳彥欣公司之增資款，惟
    彥欣公司並未有增資，亦無收取增資款及核發增資股票之記錄，足証亦屬其空口
    胡言。
七、被上訴人既已坦承收取上訴人之借款二百五十萬元入其帳戶，復未能舉証彥欣公
    司有請求其付租金及繳交增資款之行為，其無法律上原因而持有該二百五十萬元
    ，自屬不當得利。
參、證據：除援用原審所提之立証方法外，並聲請訊問証人葉慧真。
乙、被上訴人方面：
壹、聲明：求為判決：
一、駁回上訴。
二、如為不利之判決，願供擔保請准宣告免為假執行。
貳、陳述：除與原判決記載相同部分，茲予引用外，並補稱：
一、本件上訴人曾於八十五年九月二十六日以台北地方法院八十五年度訴字第四一０
    五號清償債務事件，訴請被上訴人與訴外人林宗儒清償系爭借款二百五十萬元，
    嗣被上訴人部分經以起訴不合法裁定駁回，經鈞院裁定廢棄發回經原審法院八十
    八年度訴更字第十七號案審理，乃上訴人竟於八十八年十一月六日就同一事實更
    行起訴，於法未合，雖其於八十八年九月十五日具狀撤回前訴，依法無法使後訴
    變更為合法，原審未依法予以駁回，有違一事不再理原則。
二、被上訴人確為上訴人之特別助理，証人葉慧真不知被上訴人為其特別助理，並不
    能推翻上訴人就特定事務為上訴人特別助理之事實。
三、被上訴人係因上訴人之指示收受陳鶴松之還款，作為上訴人對彥欣公司應繳之股
    款，並依指示代為支付租用台中世貿中心聯誼社營運處所之保証金及租金。
四、系爭借款二百五十萬元係上訴人用以補足其對彥欣公司原出資之不足部分，已據
    証人蘇瑞煌到庭証明在卷，補充出資之不足雖與公司法上之增資有異，無需辦理
    增資變更登記，上訴人以彥欣公司並未辦理增資變更登記為由，而否認其曾同意
    補足原出資之不足，顯係意圖要求被上訴人賠償其投資之損失。
五、彥欣公司所經營之台中世貿聯誼社營業處所，係上訴人指示被上訴人向房東劉柭
    樟及劉福義兄弟所租賃，因劉福義在南美經商，故簽訂租約當時係由劉拔樟出名
    簽約，惟被上訴人所簽發之房屋租賃保証金及租金支票四紙，均由劉福義收取，
    並由其兌領無訛。
參、證據：援用原審立証方法，並聲請訊問証人蘇瑞煌。
丙、本院依職權向彰化商業銀行城東分行查詢被上訴人所簽發票號為0000000
    、0000000、0000000、0000000等支票之提示人。
    理    由
一、按已起訴之事件，在訴訟繫屬中，該訴訟之原告或被告不得更以他造為被告，就
    同一訴訟標的提起新訴或反訴，為民事訴訟法第二百五十三條所明定，所謂就同
    一訴訟標的提起新訴或反訴，不僅指前後兩訴係就同一訴訟標的求為相同之判決
    而言，其前後兩訴係就同一訴訟標的求為相反之判決亦包含在內（參見最高法院
    四十年台上字第一五三０號判例要旨），經查本件上訴人固曾於八十五年九月二
    十六日以台北地方法院八十五年度訴字第四一０五號清償債務事件，訴請被上訴
    人清償系爭借款二百五十萬元，嗣經原審法院以起訴不合法裁定駁回，復遭本院
    裁定廢棄發回，由原審法院另分八十八年度訴更字第十七號案重新審理，而本件
    上訴人雖仍以被上訴人為對造而提起訴訟，惟其訴訟標的則為不當得利返還請求
    權，與前訴係本於清償借款之訴訟標的顯非同一，自難認係屬同一事件，故本件
    上訴人之起訴，難認有違民事訴訟法第二百五十三條之情形，核先敘明。
二、上訴人於原審起訴主張：訴外人詠諄公司於八十三年十一月間向伊借款二百五十
    萬元，於借款期限屆至時，被上訴人向詠諄公司偽稱係上訴人之特別助理，要求
    詠諄公司返還前開借款於被上訴人之帳戶，詠諄公司乃分別於八十四年六月廿八
    日及同月廿九日，將金額各一百二十五萬元，合計二百五十萬元，匯入被上訴人
    在第一商業銀行總行營業部活儲帳戶，事後被上訴人未將該款項交還上訴人，卻
    藉口已依上訴人之指示用以支付彥欣公司所租用台中世貿中心聯誼社營運處所之
    租金及保證金等，餘款則交付彥欣公司，然被上訴人並非上訴人之特別助理，上
    訴人亦未委其處理彥欣公司之租金事宜，被上訴人對於詠諄公司所返還之二百五
    十萬元借款並無受領權，其受領乃因無法律上之原因而受利益，並致上訴人受損
    害，爰依民法第一百七十九條之規定，請求命被上訴人返還二百五十萬元及自八
    十四年六月二十九日起至清償日止按年息百分之五計算利息之判決等語。
三、被上訴人則以：上訴人於八十三年底即聘任被上訴人為其特別助理，替其處理所
    指定事務，以迄八十五年初為止，本件係由上訴人囑咐被上訴人向詠諄公司索討
    系爭借款二百五十萬元作為上訴人應繳付彥欣公司之增資款，並用以支付租屋之
    保證金及租金，若無上訴人之指示，何敢代為處理；且上訴人既否認曾指示被上
    訴人向債務人詠諄公司負責人陳鶴松索取借款，則不問詠諄公司陳鶴松係因何原
    因將錢匯入被上訴人之銀行帳戶，對上訴人而言，均不生清償之效力，上訴人對
    詠諄公司之債權依然存在，上訴人並未受有損害，其依不當利之法律關係，請求
    返還借款，於法無據等語，資為抗辯。
四、經查，上訴人主張訴外人詠諄公司於八十三年十一月間向伊借款二百五十萬元，
    約定應於八十四年六月間清償，屆期詠諄公司依被上訴人之指示將系爭借款匯入
    被上訴人設於第一商業銀行總行營業部活儲帳戶內，迄今未交付與上訴人之事實
    ，業據其提出原審八十五年度訴字第四一０五號及本院八十六年度上字第二六八
    號民事判決影本各一件在卷，且為被上訴人自認在卷，自堪信為真實。
五、至上訴人主張被上訴人冒充係上訴人之特別助理向第三人詠諄公司收取系爭借款
    ，其既無權受領詠諄公司所給付之借款二百五十萬元，復未將借款返還與上訴人
    ，致使上訴人不僅對詠諄公司之債權消滅，復未取得金錢，應屬不當得利云云，
    則遭被上訴人所否認，並以前開情詞置辯，惟查：
(一)按無法律上之原因而受利益，致他人受損害者，應返還其利益。雖有法律上之原
    因，而其後已不存在者，亦同；又依債務本旨，向債權人或其他有受領權人為清
    償，經其受領者，債之關係消滅，民法第一百七十九條、第三百零九條第一項各
    定有明文。再者，債權之成立由於特定人間之法律關係，故債務人清償債務應向
    債權人為之，苟將還債之資交付保證人，而未經債權人追認或已實受其利益者，
    不生清償之效力，最高法院十八年度上字第二一一八號亦著有判例。本件上訴人
    於原審既否認被上訴人為其特別助理，無權受領訴外人詠諄公司所返還之二百五
    十萬元借款，則依前開說明，詠諄公司之清償並未向債權人或其他有受領權之人
    為之，其清償對上訴人不生效力，則上訴人對詠諄公司之債權並未因詠諄公司將
    款項匯入被上訴人之帳戶而消滅，其債權既未消滅即難認有受何損害可言，被上
    訴人對詠諄公司無債權，而受領詠諄公司所給付二百五十萬元，受損害者應為詠
    諄公司，而非上訴人，故依上訴人於原審之主張，不當得利乃存在於被上訴人與
    詠諄公司之間，上訴人與被上訴人間自無不當得利可言。
(二)次查，無代理權人以代理人之名義所為之法律行為，非經本人承認，對於本人不
    生效力，民法第一百七十條第一項定有明文，上訴人於原審時堅稱未指示詠諄公
    司匯款予被上訴人，亦未授權被上訴人收取該項借款（見原審卷第一七一頁），
    故依其所指被上訴人冒充為上訴人之特別助理以上訴人之名義要求詠諄公司還款
    至被上訴人之帳戶內之行為，應屬無權代理之行為，其效力未定，嗣上訴人於上
    訴本院後表示其承認詠諄公司匯款至被上訴人之帳戶之行為，對上訴人發生清償
    之效力，則依前開說明，無異上訴人事後已對被上訴人所為之行為予以承認，而
    使詠諄公司之清償對上訴人發生清償之效力。復參以證人即詠諄公司負責人陳鶴
    松於前案中業已到庭証稱：原告（指上訴人）有打電話給我，說世貿（上訴人投
    資之公司）需要用錢，跟我說還錢直接匯到他助理甲○○（指被上訴人）戶頭；
    當時甲○○是原告（即上訴人）的特別助理，原告（即上訴人）指一切事情均由
    甲○○處理等語，有前開判決書及筆錄在卷可證（見本院卷第一０三、一０四頁
    ）。而據上訴人所承認之助理葉慧真於本院到庭復証稱渠依據上訴人之指示處理
    事務，傳真函所稱之王大哥即被上訴人，該傳真函為渠所寫，其中房租是指台中
    世貿聯誼社之房租，高委員所交待的事就是房租事，其傳真函內並載有通知被上
    訴人統籌處理台中世貿聯誼社之各項事宜包括租屋之事，有被上訴人所提出經証
    人葉慧真承認之傳真信函在卷（見原審卷第三十二頁，本院卷第六十七、六十八
    頁）可資為憑，足証上訴人確有要求被上訴人處理台中世貿聯誼社之租金事宜，
    從而，上訴人否認有委任被上訴人替其處理事務之主張，即不足採，被上訴人此
    部分之辯解堪信屬實，上訴人既有委任被上訴人替其處理事務，並通知債務人詠
    諄公司清償債務至被上訴人之銀行帳戶，則被上訴人受領詠諄公司所給付之二百
    五十萬元，即難認係無法律上之原因而受利益，縱令被上訴人事後未依上訴人之
    指示處分系爭款項，亦非屬不當得利，故上訴人本於不當得利之法律關係請求被
    上訴人返還其所受利益，於法尚有未合，不應准許。
六、綜上所述，上訴人請求被上訴人給付二百五十萬元及自八十四年六月二十九日起
    至清償日止按年息百分之五計算之利息，不應准許，原審所為上訴人敗訴之判決
    ，並無不合，上訴論旨指摘原判決不當，求予廢棄改判，為無理由。
七、本件事證已臻明確，兩造其餘攻擊防禦方法及所為之舉證，於本件判決結果不生
    影響，自無庸再予一一論述，附此敘明。
據上論結，本件上訴為無理由，依民事訴訟法第四百四十九條第一項、第七十八條，
判決如主文。
中    華    民    國    八十九    年        十      月        十一      日
                              臺灣高等法院民事第四庭
                                  審判長法  官  李  瓊  蔭
                                        法  官  楊  豐  卿
                                        法  官  張      蘭
右正本係照原本作成。
如不服本判決，應於收受送達後二十日內向本院提出上訴書狀，其未表明上訴理由者
，應於提出上訴後二十日內向本院補提理由書狀（均須按他造當事人之人數附繕本）
上訴時應提出委任律師或具有律師資格之人之委任狀；委任有律師資格者，另應附具
律師及格證書及釋明委任人與受任人有民事訴訟法第四百六十六條之一第一項但書或
第二項（詳附註）所定關係之釋明文書影本。
中    華    民    國    八十九    年        十      月        十六      日
                                        書記官  應  瑞  霞
附註：
民事訴訟法第四百六十六條之一（第一項、第二項）：
對於第二審判決上訴，上訴人應委任律師為訴訟代理人。但上訴人或其法定代理人具
有律師資格者，不在此限。
上訴人之配偶、三親等內之血親、二親等內之姻親，或上訴人為法人、中央或地方機
關時，其所屬專任人員具有律師資格並經法院認為適當者，亦得為第三審訴訟代理人
。


司法院資訊處製作；財團法人民間司法改革基金會備份。
